臺灣彰化地方法院民事判決　　　　　　　 95年度訴字第752號
　　原　　　告　升昌有限公司
　　法定代理人　丁○○
　　訴訟代理人　龔正文律師
　　複　代理人　甲○○
　　　　　　　　　　　　　　號.
　　被　　　告　戊○○
　　訴訟代理人　己○○
上列當事人間請求給付買賣價金事件，本院於民國九十六年七月
十九日言詞辯論終結，茲判決如下：
    主    文
被告應給付原告新台幣貳佰肆拾壹萬柒仟伍佰元及自民國九十五
年九月廿一日起至清償日止，按年息百分之五計算之利息。
原告其餘之訴駁回。
訴訟費用新台幣貳萬肆仟陸佰伍拾玖元由被告負擔，餘由原告負
擔。
本判決第一項於原告以新台幣捌拾萬陸仟元供擔保後，得假執行
；但被告如為原告預供擔保新台幣貳佰肆拾壹萬柒仟伍佰元，得
免為假執行。
原告其餘假執行之聲請駁回。
    事實及理由
一、原告主張：（一）被告於民國（下同）九十三年九月二十二
    日向原告購買油壓式推進式之自動電鍍設備機械乙組（下稱
    系爭機械），兩造約定買賣價金為新台幣（下同）五百五十
    萬元，原告於簽定買賣合約書後，已依約將系爭機械交付被
    告，並依被告之指示派員至被告指定處所即中國大陸惠州市
    將系爭機械裝設完成，被告自應依約給付系爭機械之買賣價
    金予原告；惟被告僅於訂約時給付定金一百五十萬元，嗣後
    又以十二紙支票支付第二期款一百五十萬元，尚有第三期尾
    款二百五十萬元未給付。又被告除向原告購買系爭機械外，
    另追加部分零件，原告亦於九十三年十二月一日一併報關出
    口，而該追加之零件費用及工資合計為七十一萬九千三百九
    十八元，依上開合約書第八條約定，被告亦應負清償之責，
    總計被告尚未給付原告之金額為三百二十一萬九千三百九十
    八元，經原告發函請求被告清償，惟被告卻置之不理，原告
    依前述契約及民法第三百六十七條規定，自得為本件請求。
    （二）對被告抗辯所為之陳述：１、原告係於九十三年十二
    月一日，依被告指示將系爭機械報關出口至中國大陸，自屬
    已完成交貨義務，並無被告所辯稱未如期交貨，嚴重延誤交
    貨日期之情事；被告雖辯稱交貨日期係指整套機械工程按照
    流程圖組裝試車驗收完工之日期，惟上開合約書並未就此機
    械安裝日期有所約定，而交貨日期當指原告將系爭機械之占
    有移轉讓與被告，使被告處於隨時可受領之狀態而言，況原
    告縱未如期交貨，亦僅有違約罰款之問題；再者，上開合約
    書第五條所載試車驗收，係指系爭機械設備可依照正常情況
    運轉，並非指被告即該購買電鍍設備之業主可電鍍出產品，
    才是試車驗收，且兩造未特別約定交貨需經被告簽認驗收，
    另從被告結算第二期款，足見系爭機械確已經由被告受領並
    試車驗收。２、又原告確有就追加工程即如就基台底座舖設
    水泥、修改溢流口及輸送機等部分進場施作，即使未有訂購
    單或未依照合約約定程序辦理，亦不代表無追加工程之事實
    ，是原告既已完成民法第三百四十八條第一項所定之交貨義
    務，依民法第三百六十七條規定，被告自應負付清全部款項
    。３、被告若主張系爭機械存有原告所應擔保之瑕疵責任，
    依民法第三百五十六條規定，被告自負有檢查通知之義務，
    然原告於九十三年十二月一日完成履行交付義務後，未曾接
    獲被告任何通知系爭機械有瑕疵之情事；縱依被告所言，系
    爭機械或許有些故障，惟停機並不代表有瑕疵，況此情常存
    有人為操作不當之因素所致，且此係屬原告保固服務範疇；
    又縱認系爭機械存有瑕疵，依上開規定，被告應於發現瑕疵
    時即需通知原告，卻未通知，自應視為承認其所受領之物。
    再者，系爭機械縱如有被告主張物之瑕疵擔保，亦僅是被告
    得主張解除契約、減少價金或請求債務不履行之損害賠償問
    題，自不能逕為拒絕給付系爭買賣價金。４、原告於九十四
    年間向被告請求支付第二期貨款時，被告向原告表示依中國
    大陸當地商業習慣，公司支付貨款方式皆以債權人開立借條
    收據方式收取貨款，原告不疑有他，才自九十四年一月十七
    日起，陸續向被告收取人民幣之同時簽立借條；另依被告所
    提出之存證信函內記載「如本公司有不法嫌疑，為何會陸續
    付款三百萬？」等語，足見被告所辯稱之借款，應係買賣價
    金，況且兩造同為台商，原告傳真文並不會書寫簡體字，且
    原告在中國大陸之公司亦無所謂之「財務部門」；是以，被
    告事後於本件審理時不斷以借款之詞辯駁，實不足憑信。至
    於被告昧於事實，堅稱該筆款項不是價款，而是借款，應係
    因被告曾陳稱兩造間買賣契約係約定系爭機器之第二期價金
    是在試車驗收後才支付的等語，如被告承認所付之該款項是
    價款，無異是間接承認系爭機械已經過試車驗收，而無法自
    圓其說，因而才依借條上之記載，主張其所付之款項不是價
    款，而是借款。５、再者，被告所辯尚有諸多漏洞，蓋如被
    告既已自承系爭機械在九十四年四月二日試車運轉，而試車
    運轉之前提，必需已組裝完成才有可能試車，被告卻仍辯稱
    到目前為止都還沒有組裝完成試車。又所謂之「保固期限」
    ，依前開合約書第十二條第一項之約定，係自「驗收」後起
    一年間，亦即若無經過驗收階段，何來之保固問題，依此，
    足見被告事後之說詞，純係為規避給付系爭價金責任，所為
    臨訟杜撰之詞等語。並聲明：（一）被告應給付原告三百二
    十一萬九千三百九十八元，及自起訴狀繕本送達翌日起至清
    償日止，按年息百分之五計算之利息。（二）訴訟費用由被
    告負擔。（三）原告願供擔保請准宣告假執行。
二、被告則以：（一）兩造約定交付系爭機械之日期為九十三年
    十一月三十日，係指整套機械工程按照流程圖組裝試車驗收
    完工之日期，並非原告報關出口之日期，況且原告報關出口
    之買受人係為深圳市信廣實業發展有限公司，而非惠州市乙
    華五金電鍍廠，足見原告未依約如期完成交貨；原告直至九
    十三年十二月中旬始派員至被告大陸廠組裝機器，至九十四
    年四月二日才試機運轉，且系爭機械有經常故障之瑕疵（原
    告公司代表人丁○○之夫黃金池於台灣彰化地方法院檢察官
    偵查中已親口證實系爭機械確有故障瑕疵），經被告自九十
    四年五月間起，多次通知原告進行維修，但長期一直未能修
    好，嗣後並拒絕進行檢修，致使被告無法正常使用系爭機械
    亦未驗收，原告自應依前開合約書第六條、第十二條約定，
    負進場維修及賠償違約金之責任，且被告依法主張以原告應
    賠償被告每日按前開合約所載總工程款金額千分之一計算至
    驗收日止之違約金，抵銷被告應付原告之價金；而系爭機械
    係為自動電鍍設備，其系統控制係為直立式ＰＬＣ中央控制
    系統，故系爭機械開啟後即無需人工操作，根本不可能有因
    使用或操作不當所生之故障。又被告並無向原告要求就設計
    圖以外變更任何流程或規格，亦無追加任何其他零件，況依
    估價單第三十六項所載內容，係應由原告負責安裝，被告無
    需再另付裝置費。（二）被告並未給付前開合約書所載之第
    二期款一百六十五萬元即總價百分之三十，而原告所指稱其
    受領之第二期款，應係原告向被告所借款項，即直至九十四
    年十月三十一日止，被告陸續簽發幾張支票借予原告之款項
    共為一百五十四萬元；被告經商多年，所有款項之支付均係
    以開立收據、發票方式，非以原告所稱公司款項係以債權人
    開立借條方式為之，且被告從無向原告表示中國大陸當地商
    業習慣，亦從未聽說任何地區收款習慣係以開立借條為收款
    方式。至於借款單之簽收，係由原告在中國大陸公司財務部
    門人員洪歡愉所書寫，故為簡體字等語置辯。並聲明：（一
    ）原告之訴及假執行之聲請均駁回。（二）訴訟費用由原告
    負擔。（三）如受不利之判決，願供擔保請准宣告免為假執
    行。
三、兩造不爭執之事實：
（一）被告於九十三年九月廿二日與原告訂約購買自動電鍍設備
      （該套機器設備是由被告提出對機器需求之內容及方向，
      委由原告全權設計製造並安裝），約定工程地點為大陸惠
      州，交貨日期西元二００四年十一月三十日，機器總價新
      台幣五百五十萬元，分三期支付，被告於簽約日已交付定
      金一百五十萬元，並約定被告應於試車驗收後支付第二期
      款，於試車驗收後三個月支付第三期款完畢。
（二）原告於九十三年十二月一日將系爭出賣機器出口報關，約
      於同年十二月中旬抵達被告之大陸惠州廠進行組裝，耗時
      約一至二月，組裝完畢並進行測試，測試時機器可以運轉
      ，未進行生產產品之測試。
（三）兩造均同意系爭合約第五條記載之「試車」驗收係指系爭
      機器設備可依照正常情況運轉（一個輸送的流程可以走完
      ），非指購買電鍍設備之業者可以電鍍出產品才稱為「試
      車驗收」。
（四）原告自九十四年一月十七日起至同年十月三十一日止，由
      原告之員工以簽立借款條或被告交付支票之方式，計向被
      告取得一百五十萬元。
四、兩造之爭點：
（一）原告是否如期交貨？是否有兩造合約第六條情形而須扣違
      約金情事？
（二）原告交付之機器設備是否已符合兩造合約所定「試車驗收
      」條件？
（三）被告買受系爭機器設備，有無追加零件？是否因而積欠原
      告零件費用及工資計七十一萬九千三百九十八元？
（四）系爭合約第二期款被告是否已給付（被告前述四交付之款
      項究係借款或買賣價款）？
五、本院之判斷；
（一）原告並未如期交貨，按兩造合約第六條約定，應按每日罰
      總價款（工程款）千分之一之罰款─
    1.被告抗辯兩造合約第三條之交貨日期係指整套機械工程按
      照流程圖組裝試車驗收完工之日期云云，已經原告否認，
      查：系爭機械是由原告按被告需求而全權設計製造，且另
      須經過組裝程序始得運轉、生產乙節，為兩造是認在卷（
      見九十五年十二月十四日、九十六年一月廿四日言詞辯論
      筆錄），且據證人乙○○到庭證稱：伊曾應原告公司黃金
      池之指示，至被告位於大陸惠州之乙華電鍍廠組裝系爭自
      動電鍍設備，機器很長，當時有七、八人一起安裝，前後
      費時一、二個月時間等語（見九十五年十二月十四日筆錄
      ），按被告於九十三年九月廿二日與原告立約訂購系爭機
      械，距合約第三條所定交貨日期九十三年十一月三十日，
      約僅二個月又一周之時間，惟該部機械由無至有，至少須
      歷經設計、製造及組裝等階段，然依證人乙○○上揭證詞
      ，單就組裝階段，結合多名安裝人員合力工作，尚須耗時
      近二個月，若謂兩造合約第三條所稱交貨日期係指整套機
      械工程按照流程圖組裝試車驗收完工之日期，原告豈有餘
      裕從事設計及製造工作（遑論長途運送交付被告之期間）
      ；況由兩造合約第五條所定原告付款方法：訂約日付首期
      款、試車驗收後付第二期款、試車驗收後三個月後付第三
      期款，兩造買賣系爭電鍍設備，顯非單純交付機械即可了
      事，尚須安裝及試車驗收等情觀之，足見被告所辯顯非合
      理，應以原告所稱將系爭機械之占有移轉讓與被告，使被
      告處於隨時可受領之狀態等語為可採。準此，依兩造合約
      第二條（工程地點；大陸【惠州】）、第三條（交貨日期
      ：【西元】二００四年十一月三十日】規定，則原告自當
      於九十三年十一月三十日在被告位於大陸惠州廠房安裝地
      點，將系爭機械之占有移轉予被告，惟被告抗辯原告直至
      九十三年十二月中旬才開始組裝系爭機械，原告亦未予爭
      執，足見原告直至九十三年十二月中旬前始交付予被告，
      原告主張其已於九十三年十二月一日報關出口即已完成交
      貨義務，非僅與前開說明不符，且依原告提出報關出口單
      據顯示買受人係深圳市信廣實業發展有限公司，並非被告
      （惠州市乙華五金電鍍廠），是原告此部分主張亦不足採
      。
    2.原告既延至九十三年十二月中旬始在被告位於大陸惠州廠
      交付並組裝系爭機械，顯逾合約所定九十三年十一月三十
      日之交貨日期，茲以逾期十五日計算，按兩造約定違約罰
      款標準：每日罰總價款（工程款）千分之一，則原告未如
      期交貨應支付被告之違約罰款為八萬二千五百元（計算式
      ：0.001ｘ550萬元ｘ15＝82,500）。又兩造對系爭機械之
      組裝完成日期既未於合約明定，則被告辯稱違約罰款應計
      至驗收之日云云，即屬無據，併此敘明。
（二）原告交付之系爭機械已符合合約所定「試車驗收」條件─
      查兩造均同意系爭合約第五條記載之「試車」驗收係指系
      爭機器設備可依照正常情況運轉（一個輸送的流程可以走
      完），非指購買電鍍設備之業者可以電鍍出產品才稱為「
      試車驗收」等情，已如上述，茲依證人乙○○到庭證稱：
      伊當時受黃金池（原告公司代表人丁○○之夫）指示至被
      告之乙華電鍍公司安裝自動電鍍設備，安裝好後，機器很
      大台，需要很大的電力，被告無法提供這麼大的電力提供
      運轉，由被告去向別人借臨時電來運轉，當時測試時，機
      器可以運轉，但未進行測試是否可以生產產品，不過，是
      否可以生產產品應該是訂購人的問題，不是我們的問題等
      語（詳九十五年十二月十四日筆錄）；證人丙○○證稱：
      被告向原告買電鍍機器，有一些收尾工作（諸如銅板安裝
      、應被告要求將水管由下面改到上面、機器故障修理、額
      外幫被告處理輸送帶旋轉的問題及若干雜事）未完成，原
      告要伊與蔡榮貴過去被告的乙華電鍍廠處理，伊有於九十
      四年農曆年後（大約農曆正月間）去過一次，此次在該處
      待了約三周的時間，此段期間，被告叫伊等多次修改，伊
      與蔡榮貴作完收尾工作之後，系爭機械能運轉流程完畢，
      運轉試鍍過程，被告及其兄弟都在場，被告並已於此段期
      間後開始生產等語（詳九十六年三月十五日筆錄），被告
      亦自認乙○○是去安裝機器，至安裝後之維修工作是由丙
      ○○及蔡榮貴去的等語，顯見至少於九十四年農曆正月間
      即國曆二月間（九十四年二月九日為該年農曆正月初一）
      ，系爭機械已達「試車驗收」條件，被告既未主張或舉證
      因買賣標的物有瑕疵而依法解除契約，自應依兩造合約第
      五條約定付款，至於系爭機械於驗收後之故障問題，依兩
      造合約第十二條約定，則屬驗收後保固服務問題，被告雖
      以系爭機械時有故障為由拒絕簽署驗收單據並拒付價款，
      亦屬無據。
（三）原告主張被告有追加零件並因而積欠零件費用及工資計七
      十一萬九千三百九十八元乙節，已經被告否認，原告聲請
      傳喚證人乙○○作證，其證稱關於追加零件之事，伊僅聽
      老闆黃金池言及機器外部之零件、銅馬均是追加的等語，
      並非證人親身經歷，仍屬傳聞，不足採為有利於原告之認
      定，原告復未舉證以明其事，此部分主張難信為真實，其
      進而請求被告給付此部分價款，自無理由。
（四）承前所述，系爭機械既已試車驗收，被告依約即應支付第
      二、三期款，查被告已於九十四年一月至十月間斷續以借
      款名義支付原告達一百五十萬元，被告雖否認該筆款項係
      屬本件買賣第二期款，惟經原告否認其屬借款，被告亦未
      證明兩造就此有借款之合意，況由被告於九十四年十一月
      廿二日所致原告委任律師存證信函第六點所載「本公司有
      不法嫌疑，為何陸續付款三百萬元？」、第七點所載「合
      約尾款，另訂日期，林律師可會同升昌有限公司負責人前
      來惠州市乙華五金電鍍廠處理，一切依合法約定處理。」
      等語（見被告於九十五年十月五日向本院提出答辯狀後附
      證物），足見被告所稱支借原告一百五十萬元云云，實係
      本件合約之第二期款，其以借款為名義，係為規避系爭機
      械已試車驗收之實。是原告主張被告已支付第二期款一百
      五十萬元，尚積欠尾款二百五十萬未付等語，足堪採信。
（五）復按買受人對於出賣人，有交付約定價金及受領標的物之
      義務。次按二人互負債務，而其給付種類相同，並均屆清
      償期者，各得以其債務，與他方之債務，互為抵銷。民法
      第三百六十七條、第三百三十四條第一項本文分別定有明
      文。本件被告既已受領標的物，其抗辯系爭機械迭有故障
      無法修好云云，事涉標的物驗收後保固維修及應由何造負
      擔費用問題，被告復未舉證證明系爭機械有何瑕疵，依民
      法第三百六十七條規定，自負有清償餘欠二百五十萬元價
      款之責，惟其抗辯原告逾期交付貨物應予違約罰款，並於
      本件審理中為抵銷之表示，核與民法第三百三十四條第一
      項本文規定相符，經為抵銷結果，被告應給付原告之價款
      為二百四十一萬七千五百元（計算式：2,500,000－82,50
      0＝2,417,500）。至於系爭機械於驗收後保固期間之故障
      維維修問題，事涉應由何造負擔檢修費用及金額問題，被
      告既未予舉證有此請求權存在，與民法所定抵銷要件不合
      ，其併主張抵銷應付價金，自屬無據。
（六）綜上所述，原告本於買賣之法律關係，請求被告給付二百
      四十一萬七千五百元及自起訴狀繕本送達翌日即九十五年
      九月廿一日起至清償日止，按年息百分之五計算之利息，
      自有理由，應予准許；原告請求逾此範圍者，為無理由，
      應予駁回。
（七）兩造均陳明願供擔保，聲請宣告假執行或免為假執行，就
      原告勝訴部分經核均無不合，爰各酌定相當之擔保金額，
      予以准許。至原告敗訴部分，其假執行之聲請亦失所附麗
      ，併予駁回。
六、負擔訴訟費用之依據：民事訴訟法第七十九條。
中      華      民      國  九十六  年  七  月  三十一日
                            民事第一庭  法  官  簡燕子
以上正本係照原本作成
如對本判決上訴須於判決送達後廿日內向本院提出上訴狀
中      華      民      國  九十六  年  七  月  三十一日
                                        書記官  林嘉賢
